臺灣苗栗地方法院刑事判決
109年度訴字第512號
公  訴  人  臺灣苗栗地方檢察署檢察官
被      告  董春華




輔  佐  人  羅嘉興

            羅億玲



上列被告因傷害案件，經檢察官提起公訴 （109年度偵緝字第26
7號），本院判決如下：
    主  文
董春華犯傷害罪，處有期徒刑貳月，如易科罰金，以新臺幣壹仟
元折算壹日。並於刑之執行完畢或赦免後，令入相當處所，施以
監護壹年。　
　　犯罪事實
一、董春華與洪清圳均為址設苗栗縣○○鎮○○里0鄰○○00○00號之住
    戶，而董春華因患有思覺失調症，致其辨識行為違法或依其
    辨識而行為之能力顯著減低，其於上開精神障礙之狀態下，
    於民國108年12月9日7時許，在上址住家大門，基於傷害之
    犯意，趁洪清圳步出大門之際，無故以掃帚毆打洪清圳之右
    手，致洪清圳受有右手右側尺骨骨折等傷害。
二、案經洪清圳訴請苗栗縣警察局竹南分局報請臺灣苗栗地方檢
    察署檢察官偵查起訴。
    理    由
壹、證據能力部分
一、按被告以外之人於審判外之言詞或書面陳述，除法律有規定
    者外，不得作為證據，刑事訴訟法第159 條固定有明文。惟
    被告以外之人於審判外之陳述，雖不符同法第159 條之1 至
    之4 規定，而經當事人於審判程序同意作為證據，法院審酌
    該言詞陳述或書面陳述作成時之情況，認為適當者，亦得為
    證據；又當事人、代理人或辯護人於法院調查證據時，知有
    第159 條第1 項不得為證據之情形，而未於言詞辯論終結前
    聲明異議者，視為有前項之同意，同法第159 條之5 亦定有
    明文。立法意旨在於傳聞證據未經當事人之反對詰問予以核
    實，原則上先予排除。惟若當事人已放棄反對詰問權，於審
    判程序中表明同意該等傳聞證據可作為證據；或於言詞辯論
    終結前未聲明異議，基於尊重當事人對傳聞證據之處分權，
    及證據資料愈豐富，愈有助於真實發見之理念，且強化言詞
    辯論主義，使訴訟程序得以順暢進行，上開傳聞證據亦均具
    有證據能力。經查，本案據以認定被告犯罪事實之證據，其
    中屬傳聞證據部分，因被告、輔佐人、檢察官於本院言詞辯
    論終結前，均未對於證據能力聲明異議，依刑事訴訟法第15
    9 條之5 規定，視為同意上開證據具備證據能力，本院認亦
    無違法或不當之情況，是該傳聞證據均具備證據能力。
二、再按關於非供述證據之物證，或以科學、機械之方式，對於
    當時狀況所為忠實且正確之記錄，性質上並非供述證據，均
    應無傳聞法則規定之適用；如該非供述證據非出於違法取得
    ，並已依法踐行調查程序，即不能謂無證據能力（最高法院
    97年度台上字第1401號、97年度台上字第6153號、97年度台
    上字第3854號判決要旨參照）。本案判決以下引用之非供述
    證據，固無刑事訴訟法第159 條第1 項規定傳聞法則之適用
    ，然經本院於審理時依法踐行調查證據程式，與本案待證事
    實具有自然之關聯性，且無證據證明係公務員違法取得之物
    ，依法自得作為證據。
貳、實體部分：
一、訊據被告董春華固坦承告訴人洪清圳為該址之住戶，且為其
    男友張友齊之親戚，及案發時其與洪清圳均在現場，惟矢口
    否認有何傷害之犯行，辯稱：我沒有打人，告訴人跟他太太
    一起走出來，我是在現場掃地，但是後來因為不小心掃到告
    訴人，而導致掃把斷成3、4截云云，惟查：
  ㈠上開關於被告傷害洪清圳之犯罪事實，業據證人即告訴人洪
    清圳於警詢時證稱：我於108年12月9日7時許，當時我正要
    從我住處出門，被告突然無緣無故拿放在門口的掃把打我，
    把掃把都打斷，我太太顏美華也在場，我跟被告並不認識，
    被告是我外甥張友齊的女朋友，她住在4樓，我住在2樓，那
    個掃把是我大姊洪麗桂所有的，房子也是，她打完就把掃把
    丟掉了，我後來去醫院驗傷等語（偵卷第37頁至41頁）；嗣
    於偵查中證稱：我跟被告是住同一棟租屋，她住在4樓，但
    是我們沒有跟她講過話，108年12月9日7時我跟我太太顏美
    華正要出門，被告拿掃把先打了顏美華，後來就打我的手，
    我跟顏美華當時有躲到附近可以藏身的地方，再報警等語明
    確（偵卷第79頁）。
  ㈡且證人即告訴人之妻顏美華於警詢時證稱：案發當時我跟我
    先生洪清圳走在一起要出門，被告在我們後方突然拿起掃把
    打我先生，掃把都打斷了，後來被告已經把掃把拿去丟掉了
    等語（偵卷第49頁至51頁）；嗣於偵查中證稱：被告是同一
    棟租屋的住戶，案發當日我跟洪清圳要走出住家大門，但是
    遭被告從後方毆打我背部，我沒什麼感覺所以我沒有提告，
    但我先生遭被告打到手，有骨折，我們跟被告平時很少說到
    話，我也不知道她為何要用掃把打我們等語（偵卷第75頁）
    。
　㈢觀諸上揭證人洪清圳、顏美華之證述，就被告於上揭時地無
    緣無故持掃把毆打，致洪清圳的手部骨折，被告打到掃把都
    打斷，被告隨後拿去丟掉等節均相吻合。又證人洪清圳、顏
    美華證稱當日洪清圳、顏美華正要出門時遇到被告，被告所
    持之掃把斷成數截之經過，核與被告於警詢時自承：我案發
    當日在掃地，但後來掃把斷成三截，我就把它丟掉了等語相
    符（偵卷第23頁至27頁）。足認證人洪清圳、顏美華所述於
    上揭時地，突遭被告持掃把毆打洪清圳手部，打到掃把都打
    斷，被告犯後並把掃把丟棄之情節，自堪採信。
　㈣又告訴人洪清圳於當日案發後數小時內至醫院急診就醫檢傷
    ，洪清圳確實受有右手右側尺骨骨折之傷害，並經診治後於
    當日出院等情，有衛生福利部苗栗醫院診斷證明書、衛生福
    利部苗栗醫院109年11月27日苗醫醫行字第1090059678號函
    檢送所詢告訴人於108年12月9日本院就醫之相關病歷資料（
    偵1851卷第59頁、本院卷第39頁至45頁）在卷可稽，復核上
    開傷勢與證人洪清圳、顏美華所述於上揭時地，突遭被告持
    掃把毆打洪清圳手部，被告持掃把打人的力道足以打到掃把
    都打斷等節相符。益徵人洪清圳、顏美華所述被告持掃把毆
    打洪清圳手部等節，堪以採信。
　㈤至被告雖以前詞置辯，惟被告先於偵查中辯稱其是於案發時
    持掃把掃地，是因為太陽太大導致掃把斷成3節云云（偵185
    1卷第29頁至35頁），後於本院中改稱因為掃把不小心掃到
    告訴人，掃把才會斷成3、4節云云（本院卷二第47頁），所
    述情狀顯然前後不一，且乖離現實事理、欠缺邏輯，又據被
    告自承掃把因碰到告訴人身體才會斷成3、4節等節，及參諸
    告訴人所受上開右手右側尺骨骨折之傷勢，反而益徵被告用
    力之猛，而顯非不小心掃到告訴人，故被告上揭所辯並不可
    取。　
　㈥綜上所述，被告前揭所辯，顯係事後圖卸刑責之詞，不足採
    信。此外，復有職務報告（偵1851卷第17頁至19頁）在卷可
    佐，被告上開犯行事證明確，洵堪認定，應依法論科。　
二、論罪科刑：　　　　                        
　㈠核被告所為，係犯刑法第277 條第1 項傷害罪。　
　㈡又被告之輔佐人羅億玲主張被告於本件行為時，因其患有精
    神疾病，正在住精神病院，希望能從輕量刑等語。經查，被
    告經本院送亞東紀念醫院鑑定其精神狀態，其鑑定結果略以
    ：「被告之精神科診斷為『思覺失調症』，症狀嚴重時有被害
    妄想及情緒不穩的狀況，目前已於精神科病房住院治療一年
    多，目前已無明顯妄想，然而被告對於事件之理解及描述事
    件之因果關係，思考邏輯偏離一般常態，對客觀訊息判斷與
    決策偏頗應為持續性呈現障礙。從其生活史及就醫史看來，
    被告於案件發生前後那段時間思考邏輯及判斷力不佳。從過
    往病史、鑑定會談內容與心理測驗結果綜合判斷，被告因思
    考邏輯及判斷力不佳，犯案當時辨識自身犯法行為之能力顯
    著減低，故推定案發時，被告受到精神狀況影響，因此犯案
    當時辨識自身犯法行為之能力顯著減低。」等情，有亞東紀
    念醫院精神鑑定報告書（本院卷一第169頁至173頁）在卷可
    參。本院審酌該鑑定報告書係醫療院所參酌被告病史、生理
    心理狀態評估等情，本於專業知識與經驗綜合判斷結果，無
    論鑑定資格、論斷基礎、論理過程及鑑定方法，無明顯瑕疵
    。可認被告為本案傷害行為時，因精神障礙以致辨識行為違
    法或依其辨識而行為之能力，顯著減低，爰依刑法第19條第
    2項之規定減輕其刑。
　㈢爰審酌被告與告訴人為鄰居關係，告訴人亦為被告男友之親
    戚，被告尚在治療上述思覺失調症中，竟無故以上開方式傷
    害告訴人，尚非可取，暨衡及被告之素行（見臺灣高等法院
    被告前案紀錄表，本院卷一第11頁）、犯罪動機、目的、犯
    罪手段，與告訴人所受之傷勢，及被告犯後迄今仍未與告訴
    人達成和解、未曾表達歉意之犯後態度，難認犯後態度有何
    可取之處或悔悟之意，暨參酌被告之家庭生活經濟狀況及智
    識程度（詳本院卷二第50頁至51頁）、告訴人於本院中陳述
    之意見（本院卷一第325頁）等一切情狀，量處如主文所示
    之刑，並諭知易科罰金之折算標準。　
三、保安處分之宣告：
　㈠按行為後法律有變更者，適用行為時之法律。但行為後之法
    律有利於行為人者，適用最有利於行為人之法律，刑法第2
    條第1項定有明文。而拘束人身自由之保安處分，亦有罪刑
    法定原則及法律不溯及既往原則之適用，其因行為後法律變
    更而發生新舊法律之規定不同者，應依刑法第1條、第2條第
    1項規定，定其應適用之法律（最高法院111年度台上字第86
    5號判決意旨參照）。查被告行為後，刑法第87條規定於111
    年2月18日修正公布，並於同年月20日施行。修正前本法條
    第2項、第3項規定「有第19條第2項及第20條之原因，其情
    狀足認有再犯或有危害公共安全之虞時，於刑之執行完畢或
    赦免後，令入相當處所，施以監護。但必要時，得於刑之執
    行前為之」、「前二項之期間為5年以下。但執行中認無繼
    續執行之必要者，法院得免其處分之執行。」；惟修正後同
    條第2項、第3項、第4項之規定則為「有第19條第2項及第20
    條之原因，其情狀足認有再犯或有危害公共安全之虞時，於
    刑之執行完畢或赦免後，令入相當處所或以適當方式，施以
    監護。但必要時，得於刑之執行前為之。」、「前二項之期
    間為5年以下；其執行期間屆滿前，檢察官認為有延長之必
    要者，得聲請法院許可延長之，第一次延長期間為3年以下
    ，第二次以後每次延長期間為1年以下。但執行中認無繼續
    執行之必要者，法院得免其處分之執行」、「前項執行或延
    長期間內，應每年評估有無繼續執行之必要」。準此而論，
    新法係增列「以適當方式」施以監護及「延長監護期間（且
    無延長次數限制）」之規定。就「以適當方式」施以監護部
    分，參諸111年3月31日修正施行前之保安處分執行法第46條
    規定：「因有刑法第19條第1項、第2項或第20條之情形，而
    受監護處分者，檢察官應按其情形，指定精神病院、醫院、
    慈善團體及其最近親屬或其他適當處所」，可知檢察官本可
    依上開保安處分執行法第46條所載之適當方式，執行法院所
    諭知之監護處分，故新法規定僅係將此明文化，以資明確，
    故與舊法規定並無不同，並無較為有利於被告；而就「延長
    監護期間」部分，舊法並無此延長規定，故新法規定亦未較
    為有利於被告。是經整體比較新舊法之結果，新法規定既未
    較有利於被告，即應依刑法第2條第1項前段規定，適用被告
    行為時即修正前刑法第87條第2項、第3項之規定，合先敘明
    。
  ㈡審酌被告係因思覺失調病症，而使其辨識行為違法之能力以
    及依其辨識而行為之能力顯著減低等情，已如前述，復參以
    上述精神鑑定報告書所載「二、個人生活史及疾病史：被告
    前往住家附近的身心診所就醫，對於後續精神科就醫史無法
    給具體回應，被告過去精神科就醫皆單獨前往，子女們並不
    清楚狀況，但記得大約與5、6年前感覺到被告怪異行為增加
    ，例如：被告會突然北上至女兒家，要求把已經結婚成家的
    女兒帶走，大吵大鬧說女兒沒結婚，或是經常打電話講些沒
    頭緒的話，被告於108年12月9日因為認為鄰居要害自己、拿
    掃把攻擊鄰居而被送至精神科住院（即此案件），住院4天
    後由張先生協助辦理自動出院，返家後又出現情緒不穩，於
    109年3月19日前往先前住處（已為新屋主的房子）企圖撬開
    門鎖闖民宅，揚言房子是自己的，被人侵占，經屋主報警後
    送至臺北榮民總醫院新竹分院急診，診斷為思覺失調症，近
    1年多被告持續於臺北榮民總醫院新竹分院精神科住院中……
    」（本院卷一第169頁），足見被告因該病症之影響，而時
    有危害他人之脫序行為，本院審酌被告平時與男友居住，並
    未與其子女同住，於就診部分僅係由被告一人為之，並無其
    他親友協助，經被告及輔佐人羅嘉興於本院中陳述在案（本
    院卷二第49頁），且被告陳稱偶爾才會去看診，沒吃藥會慢
    慢好，已看好了，無須再看診等語（本院卷二第49頁），顯
    見其對精神狀況就醫部分亦無病識感，自我控制能力不佳，
    對就醫治療之態度鬆散，且並無親屬可時常就近提供支持，
    對於其生活狀況難以直接並即時監督與協助，家庭支援系統
    薄弱，再犯率仍高，確有再犯或危害公共安全之虞，為預防
    被告再為類似之犯行，危害社會安全秩序，爰依修正前刑法
    第87條第2項前段、第3項前段之規定，併予宣告被告應於刑
    之執行完畢或赦免後，令入相當處所，施以監護1年，以啟
    其新生。
據上論斷，應依刑事訴訟法第299 條第1 項前段（依刑事判決精
簡原則僅記載程序法條），判決如主文。
本案經檢察官林宜賢提起公訴，檢察官彭郁清到庭執行職務。
中　　華　　民　　國　　111 　年　　8 　　月　　30　　日
            刑事第三庭審判長法  官  魏宏安
                            法  官  許文棋
                            法  官  王瀅婷 　
以上正本證明與原本無異。
如不服本判決應於收受判決後20日內向本院提出上訴書狀，並應
應敘述具體理由。其未敘述上訴理由者，應於上訴期間屆滿後20
日內向本院補提理由書(均須按他造當事人之人數附繕本)「切勿
逕送上級法院」。告訴人或被害人如對本判決不服者，應具備理
由請求檢察官上訴，其上訴期間之計算係以檢察官收受判決正本
之日期為準。
 　　                     　書記官  許雪蘭　　　　　　
中　　華　　民　　國　　111 　年　　8 　　月　　30　　日
附錄本案論罪科刑法條全文：
中華民國刑法第277條
傷害人之身體或健康者，處5年以下有期徒刑、拘役或50萬元以
下罰金。
犯前項之罪，因而致人於死者，處無期徒刑或7年以上有期徒刑
；致重傷者，處3年以上10年以下有期徒刑。